【裁判字號】    89,訴,1932
【裁判日期】    900301
【裁判案由】    分割共有物
【裁判全文】
臺灣臺南地方法院民事判決  八十九年度訴字第一九三二號
    原      告  甲○○
    被      告  丙○○
                乙○○
                丁○○
                            七.
    兼右一人
    訴訟代理人  戊○○      住.
右當事人間請求分割共有物事件，本院判決如左：
    主    文
兩造共有坐落台南市○○○段五０九地號、地目建、面積陸貳零平方公尺之土地，應
分割如附圖所示：Ａ部分面積壹零參平方公尺分歸原告取得；Ｂ部分面積伍壹柒平方
公尺分歸被告丙○○、乙○○、丁○○、戊○○取得，並按應有部分十分之三、十之
三、十分之二、十分之二保持共有。
訴訟費用由被告丙○○、乙○○各負擔四分之一，被告丁○○、戊○○各負擔六分之
一，餘由原告負擔。
    事    實
甲、原告方面：
  一、聲明：請求判決准將兩造共有坐落台南市○○○段五０九地號、地目建、面積
      六二０平方公尺土地按兩造應有部分比例分割，位置由兩造以抽籤決定。
  二、陳述：
  （一）坐落台南市○○○段五０九地號、地目建、面積六二０平方公尺土地（下簡
        稱系爭土地）為兩造所共有，原告應有部分六分之一，被告丙○○、乙○○
        應有部分各四分之一，被告丁○○、戊○○應有部分各六分之一，因兩造並
        無不分割之約定，惟無法協議分割，爰民法分割共有物之規定提起本訴，請
        求判決分割。
  （二）對被告所提出如附圖所示之分割方案無意見，同意依如附圖所示之分割方案
        分割系爭土地。
  三、證據：提出不動產權利移轉證書一份、土地所有權狀一份、地籍圖一份及土地
      登記簿謄本三份為證。
乙、被告方面：
壹、丙○○、乙○○部分：
  一、聲明：請求判決原告之訴駁回。
  二、陳述：不同意分割系爭土地，若一定要分割，同意與其他被告保持共有，並依
      如附圖所示之分割方案分割，但應由原告負擔全部之分割費用。
貳、被告丁○○、戊○○部分：
  一、聲明：請求判決原告之訴駁回。
  二、陳述：主張依如附圖所示之分割方案分割，因由原告分得如附圖所示Ａ部分之
      土地可避免第上物拆除之紛爭，且增加原告土地價值及便利其利用，而被告共
      同取得如附圖Ｂ部分土地可保持被告所有古厝之完整性，對兩造損失最小，惟
      上方之遮蓬應由原告自行拆除，且訴訟費用應由原告負擔。
丙、 本院依職權履勘系爭土地，並囑託台南市東南地政事務所依被告戊○○所提出
     之分割方案製作分割圖。
     理    由
一、原告起訴主張：坐落台南市○○○段五０九地號、地目建、面積六二０平方公尺
    土地為兩造所共有，原告應有部分六分之一，被告丙○○、乙○○應有部分各四
    分之一，被告丁○○、戊○○應有部分各六分之一，而兩造就系爭土地並無不分
    割之約定，系爭土地亦無不能分割之情形，惟無法協議分割，為此依法提起本訴
    ，請求裁判分割等情，業據其提出與所述相符之不動產權利移轉證書、土地所有
    權狀及土地登記簿謄本各一份為證，並為被告所不爭執，應堪信原告之主張為真
    實。
二、按共有人得隨時請求分割共有物，但因物之使用目的不能分割或契約定有不可分
    割之期限者，不在此限；又共有物之分割，依共有人協議之方法行之，分割方法
    不能協議者，法院得依任何共有人之聲請，以原物分配於各共有人，民法第八百
    二十三條第一項、第八百二十四條第一項第一款分別定有明文。經查系爭土地為
    兩造所共有，應有部分為原告六分之一，被告丙○○、乙○○各四分之一，被告
    丁○○、戊○○各六分之一，有土地登記簿謄本附卷可稽，兩造間並無不能分割
    之約定，依其使用目的，亦無不能分割之情形，兩造復無法協議分割，則原告依
    前揭法條之規定，訴請分割，於法洵無不合。
三、再按共有物之分割，應由法院依民法第八百二十四條命為適當之分配，不受當事
    人主張之拘束。又分割共有物時，法院應參酌當事人之聲明、共有物之性質、經
    濟效用及全體共有人之利益等因素公平為之。經查：系爭土地地形完整，東側面
    臨東成街一一四巷，西側亦有路寬十三米四五之東成街九八巷巷道可通行，又系
    爭土地除臨五０八地號之北側土地及臨九八巷之西側土地部分為空地外，其東邊
    及南邊均建有數十年之門牌號碼為東成街九八巷一０號之磚造三合院房屋一棟，
    現係由被告等人使用，中間部分則設有石綿瓦涼棚，由被告丙○○、乙○○出租
    他人作鈕扣手工業場地，業經本院台南簡易庭法官及本院會同會同台南市東南地
    政事務所勘測現場屬實，有現場附圖在卷可憑，復為兩造所不爭執，足見上開系
    爭土地之使用情狀堪信為真實。再查原告原主張請求分配系爭土地南側部分之土
    地，嗣經兩造協調結果，同意分配取得北側空地部分之土地，而被告所提出之如
    附圖所示之方割方案，即由原告取得北側部分之土地，而分割後二筆土地之形狀
    均尚完整，利於開發使用而能增加土地之經濟效益，且所分得之土地均有道路可
    供通行，又分割後二筆土地之最小寬度，均符合建築法最小面寬之規定，可供建
    築，又參以系爭土地東、南邊有被告之磚造房屋，是由原告分得北側Ａ部分之土
    地，則被告可保持建物，避免拆除而造成資源浪費，並有利於被告繼續利用或處
    分建物，與目前使用狀態亦相符合，且對原告亦何無不利益。本院斟酌系爭土地
    之使用現狀、共有人之意願、全體共有人利益之均衡及土地之充分利用，認被告
    所提出之如附圖所示之分割方法，應屬妥適，爰判決系爭土地之分割方法如主文
    第一項所示。
四、按訴訟費用應由敗訴之當事人負擔，民事訴訟法第七十八條定有明文，惟按敗訴
    之行為，按當時之訴訟程度為伸張或防衛權利所必要者，因該行為所生之費用，
    法院得酌量情形命敗訴之當事人負擔其一部，民事訴訟法第八十一條第二款亦定
    有明文。本件原告因兩造無法協議分割，而訴請分割，洵屬有據，已如前述，依
    法原應由被告負擔訴訟費用，惟分割共有物之訴係屬形成之訴，法院並不受原告
    主張之拘束，被告亦可提出聲明及主張，本件被告於訴訟進行中所提出之各項主
    張及分割方案，可認係為伸張及防衛權利所必要，是以本院認本件訴訟費用應由
    兩造依原應有部分之比例負擔如主文第二項所示，被告抗辯應由原告負擔全部之
    訴訟費用，尚無可採，併此敘明。
五、結論：本件原告之訴為有理由，依民事訴訟法第七十八條、第八十一條第二款、
    第八十五條第一項但書，判決如主文。
中      華      民      國    九十      年      三        月      一    日
                                    臺灣臺南地方法院民事第二庭
~B法      官  童來好
右為正本係照原本作成
如對本判決上訴，須於判決送達後廿日內向本院提出上訴狀
中      華      民      國    九十      年      三        月      二    日
~B法院書記官  鄭佩玉


司法院資訊處製作；財團法人民間司法改革基金會備份。
